【裁判字號】    92,選上訴,784
【裁判日期】    920918
【裁判案由】    賄選
【裁判全文】
臺灣高等法院臺南分院刑事判決            九十二年度選上訴字第七八四號    Ｇ
      上  訴  人
      即  被  告  乙  ○  ○
      選任辯護人  蔡  清  河
      上  訴  人
      即  被  告  甲  ○  ○
右上訴人因違反公職人員選舉罷免法案件，不服臺灣嘉義地方法院九十一年度訴字第
五四○號中華民國九十二年六月十日第一審判決（起訴案號：臺灣嘉義地方法院檢察
署九十一年度偵字第三九四三、三八五二號）及移
五號），提起上訴，本院判決如左：
      主      文
原判決撤銷。
乙○○、甲○○均無罪。
      理      由
一、公訴意旨略以：被告乙○○係嘉義縣新港鄉第十七屆鄉民代表候選人，為求能於
    民國（下同）九十一年六月八日舉辦之該屆鄉民代表選舉順利當選，竟於選舉期
    間，基於對於有投票權之人行求賄賂，而約其為一定之行使之犯意聯絡，於九十
    一年六月二日晚上八時許，前往甲○○之嘉義縣新港鄉月潭村月眉潭一七八號住
    處，交付新臺幣（下同）一千元及其宣傳單一紙予具有投票權之甲○○，並囑咐
    於同年月八日選舉投票時，投票支持，並獲甲○○同意，收下該一千元，因認被
    告乙○○涉有公職人員選舉罷免法第九十條之一第一項投票交付賄賂之罪嫌，被
    告甲○○涉有刑法第一百四十三條第一項之收受賄賂罪嫌云云。
二、按犯罪事實應依證據認定之，無證據不得推定其犯罪事實；又不能證明被告犯罪
    者，應諭知無罪之判決，刑事訴訟法第一百五十四條第二項、第三百零一條第一
    項分別定有明文。又犯罪事實之認定，應憑證據，倘證據不足以確定事實時，自
    不能以擬制推測之方法，為其判斷之基礎；而認定犯罪事實之證據係指足以認定
    被告確有犯罪行為之積極證據而言，該項證據自須適合於被告犯罪事實之認定，
    始得採為斷罪資料。（最高法院五十三年臺上字第六五六號、二十九年上字第三
    一○五號判例意旨參照）又刑事訴訟上證明之資料，無論其為直接或間接證據，
    均須達於通常一般之人均不致有所懷疑，而得確信其為真實之程度，始得據為有
    罪之認定，若其關於被告是否犯罪之證明未能達此程度，而有合理懷疑之存在，
    致使無從形成有罪之確信，根據「罪證有疑，利於被告」之證據法則，即不得遽
    為不利被告之認定。（最高法院七十六年度臺上字第四九八六號判例意旨參照）
    又被告之自白，不得作為有罪判決之唯一證據，仍應調查其他必要之證據，以察
    其是否與事實相符，刑事訴訟法第一百五十六條第二項定有明文。所謂犯罪事實
    之證據，係指足以證明犯罪行為之積極證據而言，該項證據且須合被告犯罪事實
    之認定，始得採為斷罪資料（最高法院五十三年台上字第二七五０號判例參照）
    。
三、公訴人認被告乙○○涉有公職人員選舉罷免法第九十條之一第一項投票交付賄賂
    之罪嫌，被告甲○○涉有刑法第一百四十三條第一項之收受賄賂罪嫌，無非以被
    告甲○○於警訊、偵查中之自白及其監聽紀錄為論據。
四、訊據上訴人即被告乙○○堅決否認交付賄賂之犯行，上訴人即被告甲○○亦否認
    有收受被告乙○○交付一千元賄款之犯行，被告乙○○辯稱：「九十一年六月二
    日晚上，未到被告甲○○住處，亦未交付一千元賄款予甲○○」等語。被告甲○
    ○辯稱：「沒有收受乙○○交付一千元賄款之行為，警訊時係被警員嚇唬而亂說
    」等語。
五、經查：
（一）被告甲○○固於警訊、偵查中供稱被告乙○○於九十一年六月二日晚上八時左
      右到伊住處，以一千元向伊買票，經伊收受云云，惟此情不僅為被告乙○○所
      否認，且被告甲○○於審判中亦否認其警訊、偵查中所述為真實，則自不能以
      被告甲○○之自白為認定被告二人犯罪事實之唯一證據。依卷存之監聽譯文，
      並不足以佐證被告甲○○有自被告乙○○收受一千元之情事。查被告甲○○係
      與其兒子莊明村（即「阿川」）通話時，其兒子詢問：乙○○代表有出來參選
      ．．．做花圈的，甲○○回以：做花圈（指乙○○）的，他發最多錢等語，則
      其並未具體敘述被告乙○○有買票之情事，也未談及乙○○有以一千元向伊買
      票之情事，參諸監聽譯文中被告甲○○對其兒子稱：這次選舉大家發很多錢，
      一票一千發好幾百萬，一個發（花）一千多萬等語，其如何知道各個候選人花
      費多少錢用以賄選？顯係出自傳聞或臆測誇大之詞，是被告甲○○於原審稱監
      聽內容係伊聽別人說，然後轉述給女兒及兒子的、在電話中稱有人花了一千多
      萬元賄選，究係何人伊也不知道，是大家說笑的，不是事實等語，是其僅聽人
      家說的云云，應可採信。證人即警員丙○○於本院訊問時亦證稱：有錄音帶譯
      文，他與別人交談中有提到，他說的一千元並未針對乙○○有買票一事，也沒
      有指名乙○○交一千元給他之事，並無查到證據可以證明乙○○確實有買票之
      事（見本院九十二年八月二十日訊問筆錄）等語。是則卷附監聽譯文仍不足資
      為認定被告乙○○確有交一千元賄款給被告甲○○等犯罪事實之憑據。
（二）被告乙○○辯稱九十一年六月二日晚上，未到被告甲○○住處，該日其曾到新
      港鄉月眉釣魚場，核與證人即月眉釣魚場負責人黃添和於原審證稱：「我記得
      乙○○當天有去」、「因為他要求我讓他的旗幟別（掛）在我的釣魚場。且他
      有送我綵球，我是下午開幕，而他是晚上才到的」等語相符，且被告乙○○若
      真有買票賄選之行為，又何以未委託助選員或他人代為買票？衡諸常情，當無
      候選人甘冒被當場人贓俱獲之風險，竟然自己帶著現金去買票，其不合理不言
      可諭。而被告甲○○於原審訊問時稱：當時伊在睡覺，有收到一千元，惟不知
      係何人給的等語，且觀諸本件係檢舉人向嘉義縣民雄分局檢舉村長候選人林金
      川以每票一千元進行賄賂，收賄人中有甲○○始對其監聽及調查，則被告甲○
      ○若果真有收到一千元之賄款，究係何候選人所交付，仍非無疑，且依被告甲
      ○○警訊中所述乙○○交付伊一千元及宣傳單，則為何只相隔二、三日，僅在
      其家中發現另一候選人林崇柱之宣傳單，獨不見被告乙○○之宣傳單，足見被
      告甲○○供述被告乙○○交付一千元及宣傳單實難遽予採信。
六、綜上所述，本件被告乙○○始終否認有買票賄選之犯行，而被告甲○○對其收受
      賄賂之犯行則前後所供不一，且其警訊自白亦有瑕疵存在，不能遽以採信。此
      外，復查無其他證據足資證明被告乙○○、甲○○等二人確有如公訴人所指之
      上開犯行，應認不能證明被告等犯罪，原審未予詳查，遽認被告乙○○犯有公
      職人員選舉罷免法第九十條之一第一項之投票交付賄賂罪、被告甲○○犯有刑
      法第一百四十三條第一項之投票受賄罪，認事用法即有未合，被告等上訴意旨
      否認犯罪，指摘原判決不當，為有理由，自應由本院將原判決予以撤銷，另為
      諭知被告等無罪之判決。
據上論結，應依刑事訴訟法第三百六十九條第一項前段、第三百六十四條、第三百零
一條第一項，判決如主文。
本案經檢察官廖椿堅到庭執行職務。
中    華    民    國      九十二      年      九      月      十八      日
          臺灣高等法院臺南分院刑事第二庭
                                      審判長法官  黃    崑    宗
                                            法官  莊    俊    華
                                            法官  林    勝    木
右正本證明與原本無異。
如不服本判決，應於判決送達後十日內向本院提出上訴狀，其未敘述理由者並應於提
出上訴狀後十日內向本院補提理由書（應附繕本)。
                                      法院書記官  吳    秋    賢
中    華    民    國      九十二      年      九      月      二十二    日


司法院資訊處製作；財團法人民間司法改革基金會備份。
